【裁判字號】    92,上易,817
【裁判日期】    920731
【裁判案由】    背信
【裁判全文】
臺灣高等法院高雄分院刑事判決                    九十二年度上易字第八一七號
    上  訴  人
    即  被  告  乙○○
    選任辯護人  單文程律師
右上訴人因背信案件，不服臺灣高雄甲方法院九十一年度易字第０號中華民國九十一
年十二月十六日第一審判決（起訴案號：臺灣高雄甲方法院檢察署八十九年度偵字第
二六八九七號），提起上訴，本院判決如左：
      主  文
上訴駁回。
      事  實
一、丙○○因經濟狀況不佳，於民國（下同）八十九年九月下旬簽發為付款人台灣銀
    行苓雅銀行、帳號０五００七九號，票面金額新台幣（下同）十八萬五千二百三
    十元之支票一張交付乙○○（公訴人誤載帳號０００七九號、張數為二張），委
    託乙○○向他人調借現金，詎乙○○於同年十一月間某日，竟意圖為自己不法之
    所有，在高雄市某處易持有為所有，侵占該支票，並將該支票交予年籍不詳綽號
    「張董」之人清償自己之債務，嗣因乙○○未交付現金予丙○○，丙○○對於第
    三人屆期提示該支票時拒絕給付，得悉上情。
二、案經丙○○訴請臺灣高雄甲方法院檢察署檢察官偵查起訴
    理  由
一、訊據上訴人即被告乙○○（下稱被告）矢口否認有上開犯行，辯稱：係告訴人丙
    ○○尚積欠其四十三萬元，並且其開立之票據並未依約兌現，系爭支票係告訴人
    為清償債務而開立，故將系爭支票轉交付給金主綽號「張董」之人云云。辯護意
    旨則以被告向他人調現時非以告訴人之代理人自居，而係以自己之名義與他人為
    法律行為，他人交付現金予被告時，現金所有權屬於被告所有，核與侵占罪之構
    成要件不合；再者，告訴人丙○○前所簽發面額二十五萬元之支票已跳票，且未
    經清償，被告因而拒絕交還系爭十八萬餘元之支票，在主觀上並無不法所有意圖
    等語。
二、經查：
  (一)被告於檢察官偵中供稱：「．．．至於十八萬元（按應係十八萬五千二百三十元
    ）之支票是她（指告訴人）要我幫她調錢，我答應九月底調給她，因為她答應要
    開二十五萬元之支票，一直都未開，結果這張十八萬元之支票我就押著沒有去調
    錢，因為她一直要把十八萬元之支票要回去，但又不肯開二十五萬元之支票給我
    ，十八萬元之支票早就拿給金主．．．」等語（見八十九年度偵字第二六八九七
    號卷第八頁反面），而告訴人丙○○於本院調查時亦否認系爭十八萬五千二百三
    十元之支票係用以清償票款（見本院卷第二十五頁），足徵系爭十八萬五千二百
    三十元之支票係告訴人丙○○委託被告代為調現，被告未代為調現，而壇自將之
    交付予金主以清償自己之債務無訛，被告事後辯稱系爭支票係告訴人丙○○為清
    償與其之間債務而開立，顯非屬實。
  (二)告訴人丙○○於本院調查時陳稱：被告是我前夫之朋友，在八十九年間，他們共
    同投資一間透天庴，沒有資金，被告說他有甲方可以調現，但要支票，我前夫就
    跟我商量，要我開四張支票，面額各二十五萬元，他說他們所得利潤會分給我，
    所以我就開了四張支票，當被告在高雄市○○街某一餐廳拿一百萬元給我前夫，
    但是到了下午，我前夫跟我說約沒有簽成，案子不做了，我跟他說錢要還給被告
    ，取回我簽發的四張支票，他們如何談我不清楚，我僅取回一張二十五萬元之支
    票等語（見本院卷第二十二頁）。證人吳輝鵬（即告訴人丙○○之前夫）於原審
    亦證稱：我和被告是經朋友介紹認識，當初我和被告投資房子欠現金一萬元，被
    告說有認識金主，拿支票就可以調現，我告訴丙○○這個消息，請她借給我四張
    面額二十五萬元之支票，四張支票就由丙○○開給被告，被告有拿現金一百萬元
    給我去和屋主簽，後來沒有買成等語（見原審卷第三十頁）。參以被告於本院調
    查時自承：不是投資，是吳輝鵬跟他朋友去投資，他說他欠我錢，請我幫他調，
    他說他那邊有四張支票等語（見本院卷第二十四頁），於檢察官偵查中供稱：吳
    輝鵬陸陸續續還了八十九萬元等語（見同上偵查卷第八頁），足徵系爭一百萬元
    之金錢借貸與告訴人丙○○無關。又告訴人丙○○所簽發前揭四紙面額各二十五
    萬元之支票，尚有一張遭退票之事實，亦據其於本院調查時陳明在卷，惟縱告訴
    人丙○○應負發票人之責任，然告訴人丙○○所簽發系爭十八萬餘元之票據既係
    委由被告代為調現，被告自不得予以侵占入己，持以轉交金主以清償其積欠第三
    人之債務，何況告訴人丙○○所負者應係對於持票之第三人之責任，而非對被告
    之債務。被告明知上情，而仍將告訴人丙○○交付用以調現之支票據為己有侵占
    入己，自難謂其主觀上無不法所有之意圖。
  (三)如前所述，被告係將告訴人丙○○所交付之支票易持有為己有，侵占入己，是縱
    被告係以自已名義對外為法律行為，亦無解於侵占罪之成立。
   綜上所述，被告所辯不足採信，犯行洵堪認定。
三、核被告所為，係犯刑法第三百三十五條第一項之侵占罪。按刑法上背信罪，為一
    般的違背任務之犯罪，如果其違背任務係為圖為自己不法之所有，已達於侵占之
    程度，仍應從侵占罪處斷，不能援用背信之法條相繩，此有最高法院五十一年台
    上字第五八號判例意旨可資參照。被告對於告訴人所交付委託其調現之支票，遲
    未向他人調現，經告訴人追索，亦不交還，進而將系爭支票交付第三人用以清償
    自己之債務，被告所為已達侵占之程度，公訴人認被告所為係犯刑法第三百四十
    二條之背信罪，顯有未洽，起訴法條應予變更。
四、原審因而變更起訴法條，適用刑法第三百三十五條第一項、第二條第一項前段、
    第四十一條第一項、罰金罰鍰提高標準條例第一條前段、第二條之規定，爰審酌
    被告不思循合法正當途徑解決債務，告訴人所受之損失等一切情狀，量處有期徒
    刑三月，並依修正後刑法第四十一條第一項之規定諭知如易科罰金以三百元折算
    一日。經核原判決認事用法並無違誤，量刑亦稱允當，被告仍執前詞聲明上訴，
    指摘原判決不當，為無理由，應予駁回。
據上論結，應依刑事訴訟法第三百六十八條，判決如主文。
本案經檢察官劉文水到庭執行職務。
中    華    民    國     九十二     年       七       月      三十一    日
                              臺灣高等法院高雄分院刑事第四庭
                                  審判長法官  蕭權閔
                                        法官  陳啟造
                                        法官  李嘉興
右正本證明與原本無異。
不得上訴。
                                      書記官  劉博文
中    華    民    國     九十二     年       八       月        四      日
附錄：本判決論罪科刑法條：
刑法第三百三十五條第一項
意圖為自己或第三人不法之所有，而侵占自己持有他人之物者，處五年以下有期徒刑
、拘役或科或併科一千元以下罰金。
                                                                        Ｑ


司法院資訊處製作；財團法人民間司法改革基金會備份。
